臺灣高等法院臺中分院民事判決　九十三年度重上字第一一○號
　　　上訴人即被上訴人　Ｄ○○.
　　　訴訟代理人　　　　黃嘉明律師
　　　被上訴人即上訴人　丁○○.
　　　　　　　　　　　　卯○○.
　　　被上訴人即上訴人　庚○○.
　　　　　　　　　　　　子○○.
　　　　　　　　　　　　丑○○.
　　　　　　　　　　　　辛○○.
　　　　　　　　　　　　辰○○.
　　　　　　　　　　　　巳○○.
　　　　　　　　　　　　乙○○.
　　　　　　　　　　　　寅○○.
　　　　　　　　　　　　丙○○.
　　　法定代理人　　　　戊○○.
　　　被上訴人即上訴人　地○○.
　　　　　　　　　　　　戌○○.
　　　　　　　　　　　　午○○.
　　　　　　　　　　　　申○○.
　　　　　　　　　　　　酉○○.
　　　　　　　　　　　　未○○.
　　　　　　　　　　　　Ｇ○○.
　　　　　　　　　　　　Ｅ○○.
　　　法定代理人　　　　Ｆ○○.
　　　　　　　　　　　　癸○○.
　　　被上訴人即上訴人　亥○○.
　　　法定代理人　　　　天○○.
　　　　　　　　　　　　壬○○.
　　　被上訴人即上訴人　Ｂ○○.
　　　　　　　　　　　　Ｃ○○.
　　　　　　　　　　　　Ａ○○.
　　　　　　　　　　　　宇○○.
?
　　　　　　　　　　　　宙○○.
　　　法定代理人　　　　玄○○.
?
　　　　　　　　　　　　己○○.
　　　共　　　同
　　　訴訟代理人　　　　陳益軒律師
　　　複代理人　　　　　劉思顯律師
右當事人間請求清償借款事件，兩造對於民國九十三年九月八日臺灣臺中地方法院九
十一年度重訴字第九二○號第一審判決均提起上訴，本院於九十四年三月八日言詞辯
論終結，判決如下：
    主    文
原判決關於駁回上訴人Ｄ○○後開第二項之訴部分，及該部分假執行之聲請，並訴訟
費用之裁判廢棄。
被上訴人丁○○、卯○○、庚○○、子○○、丑○○、辛○○、辰○○、巳○○、乙
○○、寅○○、丙○○、地○○、戌○○、午○○、申○○、酉○○、未○○、Ｇ○
○、Ｅ○○、亥○○、Ｂ○○、Ｃ○○、Ａ○○、宇○○、宙○○（下稱丁○○等二
十五人）應再連帶給付上訴人Ｄ○○新臺幣參佰柒拾貳萬元，及自民國九十一年九月
十三日起至清償日止按年息百分之五計算之利息。
被上訴人丁○○等二十五人之上訴駁回。
第一、二審訴訟費用由被上訴人丁○○等二十五人連帶負擔。
本判決所命給付，於上訴人Ｄ○○以新臺幣壹佰貳拾肆萬元為被上訴人丁○○等二十
五人供擔保後得假執行；但被上訴人丁○○等二十五人如於執行標的物拍定或變賣前
，以新臺幣參佰柒拾貳萬元為上訴人Ｄ○○供擔保後，得免為假執行。
    事    實
甲、上訴人即被上訴人Ｄ○○（下稱Ｄ○○）方面：
一、聲明：
(一)、上訴聲明：(1)原判決關於上訴人Ｄ○○敗訴部分廢棄。(2)被上訴人丁○○等二十
    五人應再連帶給付上訴人Ｄ○○新臺幣（下同）三百七十二萬元，及自民國九十
    一年九月十三日起至清償日止按年息百分之五計算之利息。(3)第一、二審訴訴費
    用由被上訴人丁○○等二十五人連帶負擔。(4)上訴人Ｄ○○願供擔保，請准宣告
    假執行。
(二)、答辯聲明：駁回上訴人丁○○等二十五人之上訴。
二、陳述：除與原判決記載相同者，茲引用之外，補稱：
(一)、最高法院八十六年度台上字第三八八０號判決意旨：「金錢借貸契約，固屬要物
    約契，應由貸與人就交付金錢之事實負舉證之責，惟若貸與人提出之借用人自己
    製作之文書已載明積欠借款之事實者，應解為貸與人就要物性之具備，已盡舉證
    責任。」。又同院八十七年度台上字第一六一一號判決意旨：「借據是否表明交
    付借款之事實，固不排斥依其文義所作，推知之認定，惟該足以推知之得心證理
    由，如不記明於判決，即難謂無民事訴訟法第四百六十九條第六款所定判決不備
    理由之違法。」。
(二)、由上揭最高法院之判決意旨，或可推知有借款之交付時，如由借用人制作之文書
    ，可證明有借款之交付，或可推知有借款之交付時，即可認定貸與人就借款之交
    付，已盡舉證責任。王明源向上訴人借款，除設定五百萬元及三百萬元之抵押權
    外，又書立協議書，載明借貸金額以本票為準，由此證據已可證明有借款之交付
    ，亦可推知有借款之交付。若無借款之交付，王明源於設定五百萬元之抵押權後
    ，當會立即提出異議，焉會先設定五百萬元之抵押權後，猶再設定三百萬元之抵
    押權，復再立協議書約定借款之金額以本票為準﹖況王明源於立協議書時，又交
    付其印鑑證明與上訴人（有該證明附鈞院卷第一四四頁可證）欲將其不動產移轉
    登記與上訴人。若王明源無收受上訴人交付之款項，王明源豈會無故移轉不動產
    與上訴人﹖
(三)、王明源先借款五百萬元並設定五百萬元之抵押權，後因需再借款使用而再設定三
    百萬元之抵押權，且因再繼續借款及不知需再借之款額若干，故立協議書約定總
    借款額以本票為準。證人甲○○於原審稱：「協議書確實是王明源親簽，印章也
    是他自己蓋的」，在鈞院稱：「協議書是在我事務所所寫的，兩造親自到我事務
    所簽名蓋章的。他們的意思是說需要的時候再跟對方拿錢，再開本票，所以用最
    高限額抵押為準。他們的意思是說以將來借款開的本票為準。」。證人黃○○於
    原稱：「因為王明源向Ｄ○○借很多錢，怕到時無法還款，所以約定未還，即將
    南投土地過戶給Ｄ○○。王明源共欠Ｄ○○八百多萬。」，於鈞院稱：「簽協議
    書時我有在場，之前王明源有向Ｄ○○借錢，王明源有提供一塊地作為抵押設定
    ，第一次設定五百萬元，是擔保以前借款，後來又需錢，所以第二次又設定三百
    萬元。協議書第四條借貸金額以本票金額為準，是因為怕可能超出設定的金額，
    所以才寫以本票金額為準，王明源每次借款的時候，Ｄ○○都會找我去，我都有
    在場，知道王明源向Ｄ○○借八百多萬元」。由甲○○及黃○○之證言，可知王
    明源有向上訴人Ｄ○○借八百多萬元，且王明源有簽協議書，並約定借款金額以
    本票為準。
(四)、王明源簽發之本票，其中面額二百萬元、三百萬元係五百萬元抵押權範圍，面額
    二百五十萬元、五十萬元係三百萬元抵押權範圍，另面額七十二萬元係最後之借
    款。由本票之金額符合抵押權，足可證明本票確係借款之金額，本票之金額非但
    符合抵押權金額，且與協議書所載借款以本票為準相符，故本票足可證明係借款
    。
(五)、系爭本票到期日均為八十八年一月三十日，其請求權時效至九十一年一月三十日
    ，上訴人於八十八年六月七日即聲請本票裁定強制執行，於送達後戊○○始聲明
    王明源已死亡。但第一順位繼承人，於八十八年六月二十五日即聲明拋棄繼承，
    至九十一年一月十四日始駁回其抗告，上訴人自被上訴人之聲明拋棄繼承駁回確
    定日起，始能對被上訴人行使權利，故上訴人在三年內起訴請求票款，未罹時效
    。
三、證據：除援用第一審所提證據外，聲請訊問證人甲○○、黃○○。
乙、被上訴人即上訴人丁○○等二十五人（下稱丁○○等二十五人）方面：
一、聲明：
 (一)上訴聲明：(1)原審判決不利於上訴人之部分廢棄。(2)上開廢棄部分應予駁回。(3)
   上開廢棄部分及第二審訴訟費用均由被上訴人負擔。
 (二)答辯聲明：(1)上訴駁回。(2)訴訟費用由上訴人負擔。(3)如受不利判決，願供擔保
   請准免為假執行。
二、陳述：除與原判決記載相同者，茲引用之外，補稱：
(一)、按「民事訴訟如係由原告主張權利者，應先由原告負舉證之責，若原告先不能舉
    證，以證實自己主張之事實為真實，則被告就其抗辯事實即令不能舉證，或其所
    舉證據尚有疵累，亦應駁回原告之訴」，最高法院著有十七年上字第九一七號判
    例可資參照。次按「被上訴人係基於消費借貸關係而請求，支票非可當然代替借
    據，自應就上訴人有借貸之事實負舉證責任」最高法院五十八年度台上字第二
    三九二號裁判意旨可供參酌故當事人主張有金錢借貸關係存在，須就其發生所
    須具備之特別要件即金錢之交付與借貸意思表示相互一致負舉證責任。又本票為
    無因證券，交付票據之原因多端，或為買賣，或為贈與，或為確保當事人間已存
    在之法律關係、或為消滅已存在之法律關係，非僅囿於金錢借貸一端而已，故除
    別有證據外，僅為本票之簽發、授受或轉讓，自不足以證明其原因事實，更不得
    執此率爾推論授受票據之雙方即存有消費借貸關係。
(二)、查上訴人等依附表所示本票五張本票（票號：0000000至六，到期日均為
    八十八年一月三十日）欲證明與王明源間有消費借貸關係，依前揭最高法院五十
    八年度台上字第二三九二號裁判之意旨，雖係針對支票而言，惟仍應適用於本票
    ，據此，上訴人等就「借貸之事實」及「交付金錢之事實」應負舉證責任被上
    訴人雖另舉八十四年十月六日之「協議書」欲證明王明源有向被上訴人借款，惟
    上開協議書並未記載王明源向被上訴人借貸多少錢？且依上開協議書第四條之約
    定：「甲（Ｄ○○）乙（王明源）雙方借貸金額以本票金額為準」，其中亦未言
    明本票係何票號之本票，是否為被上訴人所舉之五張本票，已生疑義故上開協
    議書自不能作為被上訴人有利之證明
(三)、又查王明源生前承包納骨塔工程（上證一），其中部分納骨櫃之五金配件係向Ｄ
    ○○訂購，故上開交付本票之原因亦有可能是買賣關係，又如何能逕將上開五張
    本票作為借貸之證明。
(四)、被上訴人所舉證人「甲○○」固於原審出庭證述上開協議書確實是王明源親簽，
    印章也是他自己蓋的，惟證人稱：「．．我只辦設定部分，至於他們之間的借貸
    關係，我並不清楚」、「（問：原告Ｄ○○有無交付借款給王明源，如有，以
    何方式交付，你是否清楚？）我都不知道」等語（參原審卷九十一年十月八日
    筆錄）；於鈞院亦再次證稱：「我只是負責辦理設定，是否先有債務再設定抵押
    我不知情」、「（法官問：當天寫協議書時有無確定哪幾張本票？）他們的意思
    是說以將來借款開的本票為準。因為是最高限額抵押所以沒有明確數字。」等語
    （見鈞院94,01.20筆錄），準此，即令上開協議書係王明源所簽，且王明源有設
    定抵押權給Ｄ○○，然依證人之證述，兩造間之借貸關係證人並不清楚，且抵押
    權所擔保之債務是否已經發生證人亦不清楚，且協議書上所謂「以本票為準」之
    「本票」，證人證述係以將來借款開的本票為準，因此，簽立協議書之「前」所
    開立之本票（即原審判決附表編號一、二、三），應非協議書上所謂證明借款之
    本票，至為顯然。
(五)、又被上訴人另舉證人「黃○○」於原審及鈞院分別證述如下（見原審卷九十一年
    十二月三日筆錄；鈞院九十四年一月二十日筆錄）：
  (1)於原審證述（九十一年十二月三日筆錄）：
　　法官：（提示卷附八十四年十月六日簽訂之協議書）簽協議書時你在場
　　證人：當時我在場，因為Ｄ○○找我一起去，而且我也認識王明源，我與他也是
　　　　　朋友關係。當時在場者還有代書甲○○。
　　法官：為何會簽該份協議書？
　　證人：因為王明源向原告Ｄ○○借很多錢，怕到時無法還錢，所以約定王明源如
　　　　　果未還款，即將南投的土地過戶給他，這是王明源主動提出，因為雙方都
　　　　　是朋友，所以王明源在簽協議書時還要帶印鑑證明到現場。
　　法官：你為何知道王明源欠原告Ｄ○○很多錢？
　　證人：因為王明源向原告Ｄ○○借款時要將支票交給王明源時大多會找我一起去
　　　　　，有時王明源也會打電話給我說原告Ｄ○○要借款給他看我要不要過去。
　　　　　就我所知原告Ｄ○○給付王明源借款時，都是交他個人簽發的「支票」，
　　　　　原告Ｄ○○給王明源支票時，王明源也會開「支票」給他，當作借款憑證
　　　　　，但是王明源開的支票幾乎沒有兌現過，但原告Ｄ○○開的票有兌現。
　　法官：為何知道原告Ｄ○○的票有兌現？
　　證人：因為王明源每次向原告Ｄ○○借款，都非常急促，所以原告Ｄ○○大部分
　　　　　都是開交票當天的日期，或是晚一、二天。
　　　　　法官：簽協議書時王明源欠原告Ｄ○○多少錢？
　　證人：雙方在簽協議書「前」曾在王明源家結算過，王明源共欠原告Ｄ○○八百
　　　　　多萬。
  (2)於 鈞院證述（九十四年一月二十日筆錄）：
    法官：協議書第四條甲乙雙方借貸金額為何寫以本票金額為準？
　　證人：．．寫協議書時已經借款八百萬元了。至於第四條的意思是說如果以後再
　　　　　借，就以本票金額為準。
　  法官：寫協議書時有誰在場？
    證人：王明源、Ｄ○○、甲○○、我四人在場，沒有其他人在場。
    法官：借錢時王明源是開本票或支票向Ｄ○○借錢？
    證人：剛開始開支票借錢，後來支票退票就開本票。．．後來有去辦理五百萬元
　　　　　抵押權設定，這之後就改以本票借錢。本票也有一些是換回支票的，也有
　　　　　一些是新借的。
  (3)依據證人於原審證述，被上訴人Ｄ○○均是開立支票予王明源，則被上訴人應可
    就借款交付之事實，輕易舉證，但迄今被上訴人均未提出任何王明源已提示兌現
    之資料證人於原審又證稱王明源亦會開支票給被上訴人，然查本件被上訴人所
    舉係五張「本票」，與證人所稱之「支票」亦有出入，益證協議書之內容應與本
    件無關證人於鈞院竟改稱「剛開始開支票借錢，後來支票退票就開本票。．．
    本票也有一些是換回支票的．．」云云，與原審證述不一，其證言之可信性已生
    疑義。又關於簽立協議書時何人在場？證人證述「王明源、Ｄ○○、甲○○、我
    四人在場，沒有其他人在場」云云，與證人甲○○之說法「（除了兩造之外）應
    該還有很多人去，當天有很多人在場，但是我不認識。我不記得黃○○是否有在
    場。」等語（見鈞院九十四年一月二十日筆錄），亦明顯不同，若如證人所言除
    兩造外，僅有甲○○及證人等四人在場，甲○○豈有不記得黃○○之理，顯然證
    人黃○○應未在現場，其證述自無可採。再者，Ｄ○○所舉本件五張本票於簽立
    協議書（即84.10. 06）之前之本票僅有三張，金額計七百五十萬（即原審判決
    書附表編號一、二、三），證人於原審及鈞院分別證述「雙方在簽協議書前曾在
    王明源家結算過，王明源共欠原告Ｄ○○八百多萬」、「寫協議書時已經借款八
    百萬元了」云云，亦顯然與上開本票明顯不符，益見證人之證述不足採信。
(六)、又查上開五張本票是否為王明源所簽發，亦因王明源之死亡而不得求證，故上訴
    人等「否認」上開五張本票之發票人簽名及印章為真正。
(七)、被上訴人於原審庭呈土地謄本一份（重測後：埔里鎮○○○段二三九地號。重測
    前：枇杷城段六九四之二地號），土地所有權人為王明源，抵押權人為Ｄ○○，
    並設定一段抵押權五百萬元，最高限額三百萬元，作為本件被上訴人主張借貸關
    係之證明，惟上開土地謄本並無法直接證明與本件被上訴人所主張之借貸關係有
    任何之關聯性，自亦不足作為證明有本件被上訴人所主張之借貸關係之依據。王
    明源為上開一般抵押權五百萬元之設定，固應推定被上訴人於該抵押權成立時對
    王明源有五百萬元之債權（註：抵押權之從屬性），惟究竟係屬何種類之債權，
    則尚無法依設定登記內容驟為論定。況且證人即代書甲○○證稱：「我只是負責
    辦理設定，是否先有債務再設定抵押我不知情」、「（法官問：協議書內借貸金
    額為何沒有寫確實金額？）當時還沒有確定的數字」等語，上開抵押權所擔保之
    債務是否已經發生，亦有疑問。原審僅以：(1)Ｄ○○除執有王明源所簽交之該二
    紙本票外，並提出支票及存取款憑條，以證明其確有交付金錢予王明源之事實，
    觀之該等支票及存取款憑條，其顯示Ｄ○○自八十三年一月二十八日起至八十四
    年六月十二日止，曾陸續給付王明源多筆款項合計三百四十萬元，該等款項交付
    之時間核均在Ｄ○○所持有之上開二紙本票其上所載發票日之前，故被上訴人所
    陳王明源借款時係簽發支票，原審判決附表編號一、二所示本票係其後才「換發
    」乙節，應非無稽。(2)觀諸Ｄ○○與王明源於八十四年十月六日所訂立之協議書
    ，該協議書第四項既已載明借貸金額以本票金額為準，而Ｄ○○又自承其所持有
    之系爭本票中，僅如原審判決附表編號一、二、三號所示本票三紙（發票日均為
    八十四年十月一日）係在協議書訂立之前，因此，王明源既於前開普通抵押權設
    定登記與Ｄ○○後，復於四個月後又同意與Ｄ○○再簽定該協議書，並於協議書
    內訂明若未能於八十五年九月三十日清償以附表一、二所示本票其上所載金額為
    準之全部借款債務時，則願將上述四筆土地之所有權移轉登記予Ｄ○○，顯見Ｄ
    ○○已有將五百萬元借款交付予王明源收訖之事實，否則王明源豈會同意為上開
    約定？等理由而認為Ｄ○○主張王明源有向其借款並交付五百萬元此部分之事實
    ，已具舉證之責云云。惟查：
  (1)Ｄ○○所提支票及存取款憑條，只能顯示Ｄ○○自八十三年一月二十八日起至八
    十四年六月十二日止，曾陸續給付王明源多筆款項合計三百四十萬元，然上開金
    額之交付上訴人等「否認」係借貸關係，故上開三百四十萬是否為Ｄ○○交給王
    明源之「借款」，依舉證責任之分配仍應由Ｄ○○Ｄ○○負舉證之責。再查上開
    金額與Ｄ○○所述五百萬元之借款仍有差距，且看不出附表一、二之五百萬元本
    票與Ｄ○○所提上開支票及存取款憑條有何關連，原審認「觀之該等支票及存取
    款憑條，其顯示Ｄ○○自八十三年一月二十八日起至八十四年六月十二日止，曾
    陸續給付王明源多筆款項合計三百四十萬元，該等款項交付之時間核均在Ｄ○○
    所持有之上開二紙本票其上所載發票日之前，故Ｄ○○所陳王明源借款時係簽發
    支票，附表編號一、二所示本票係其後才『換發』乙節，應非無稽」云云，亦顯
    屬推測之詞，而無足採憑。
  (2)王明源固設定五百萬元一般抵押權，惟其所附屬之債權究竟係屬何種類之債權，
    尚無法依設定登記內容驟為論定，已如上述，又如何逕以原審判決附表一、二所
    示之本票簽發票時間在簽立協議書之前就遽為論斷附表一、二本票所表彰之債權
    即為上開五百萬之抵押債權，亦有推論上之謬誤。準此，上開土地謄本，並無法
    作為王明源借款之證明。綜上所述，原審認為Ｄ○○主張王明源積欠其借款五百
    萬元並未清償等情，應可採信云云，自屬有誤。
(八)、答辯理由：
１、關於Ｄ○○主張依票據法律關係請求票款八百七十二萬元，其請求權業已「罹
    於時效」。說明如次：
  (1)按票據上之權利，對本票發票人，自到期日起算三年間不行使，因時效而消滅，
    票據法第二十二條第一項定有明文又按「消滅時效，因左列事由而中斷：一請
    求。二承認。三起訴。左列事項，與起訴有同一效力：一依督促程序，聲請發支
    付命令。二聲請調解或提付仲裁。三申報和解債權或破產債權。四告知訴訟。五
    開始執行行為或聲請強制執行。」，民法第一百二十九條定有明文。
  (2)經查，Ｄ○○所提之五張票據（票號：0000000至六），其到期日均為八
    十八年一月三十日，依前揭票據法之規定，請求權於九十一年一月三十日業已罹
    於時效，Ｄ○○固抗辯之前曾提起本票裁定，但是當時王明源已經死亡，故時效
    已中斷，惟依前揭民法第一百二十九條第二項第五款之規定，須開始強制執行行
    為或聲請強制執行始能發生時效中斷之情形，Ｄ○○僅止於向法院為本票裁定之
    聲請，用為取得強制執行聲請之執行名義，並未向執行處為強制執行之聲請，故
    不符合上開得中斷時效之規定況且Ｄ○○亦自承本票裁定之聲請狀及裁定本身
    並未合法送達王明源及本件上訴人等（參原審卷九十三年四月十三日筆錄），且
    原審及鈞院亦調卷證明屬實，是Ｄ○○所為聲請本票之裁定並未確定，亦不具執
    行名義之效力，如何向法院聲請強制執行，準此，Ｄ○○依票據法律關係請求，
    並主張時效中斷云云，於法未合。
  (3)Ｄ○○另辯稱：丁○○等人拋棄繼承九十一年一月十四日才駁回確定，所以請求
    權時效此時才起算云云，似有誤會。蓋Ｄ○○票據上之請求權繼承王明源於本票
    到期日即八十八年一月三十日即已發生，請求權時效應可起算，從相關卷證觀之
    ，並未見Ｄ○○有向王明源請求或起訴之事實（權利怠於行使），亦無時效中斷
    之問題，至於王明源之繼承人是否確定，此乃承受訴訟之問題，並不影響Ｄ○○
    票據權利之行使，準此，本件五張本票已罹於時效，應可確定。
２、又Ｄ○○除主張上開五百萬元外，另主張王明源復另積欠其借款三百七十二萬元
    云云，然丁○○等二十五人亦「否認」之。經查：
  (1)Ｄ○○主張王明源另向其借款三百七十二萬元，並簽發如原判決附表編號三、四
    、五號所示本票以為清償等情，固據其提出王明源所簽發之該三紙本票為證，然
    上訴人既否認有此部分之借款，則憑該等本票自尚難證明兩造就此部分款項之借
    貸意思表示已互相一致，並有交付金錢之事實。而Ｄ○○雖再以上開支票、存取
    款憑條及協議書亦可為其此部分主張之有利論據。然上開支票、存取款憑條及協
    議書並無法證明與Ｄ○○所主張之八百七十二萬借款有何關係，已如前述；又Ｄ
    ○○既自承附表編號四、五號所示之本票係在協議書簽訂後，因王明源再向其借
    款所簽發等詞（見原審卷九十三年八月十九日言詞辯論筆錄第四頁），且前揭存
    取款憑條所示金錢給付及協議書締結之時間又均在此之前，則該等證據又如何得
    為Ｄ○○所主張發生在後之借款之證明？縱其中附表三所示本票之發票日係在八
    十四年十月一日所簽發，惟Ｄ○○既又陳明：王明源於八十四年十月十一日辦理
    前述第二順位最高限額三百萬元抵押權設定登記予Ｄ○○，該抵押權所擔保者即
    係附表編號三、四號所示本票所表彰之借款債權等情在卷（見原審卷九十三年八
    月十九日言詞辯論筆錄第五頁），而上開存取款憑條及協議書所得證明之借款又
    如Ｄ○○所主張者，係包括該紙本票所載金額之借款在內，則王明源又怎麼可能
    應允須清償已為另一最高限額抵押權所擔保之借款債權在內總計達七百五十萬元
    （按即500萬＋250萬＝750萬）之借款債務後，始得塗銷其前所設定僅擔保五百
    萬元借款之普通抵押權，此衡與常情有違，是該等證據自不足作為有此部分借款
    債權存在之有利認定。
  (2)再按最高限額抵押權成立時，可不必先有債權存在，縱經登記抵押權，因未登記
    已有被擔保之債權存在，如債務人或抵押人否認先已有債權存在，或於抵押權成
    立後，曾有債權發生，而從抵押權人提出之其他文件為形式上之審查，又不能明
    瞭是否有債權存在時，自仍應由債權人就抵押債權存在負證明之責任。是被上訴
    人縱使主張王明源所以設定上開最高限額抵押權，係為擔保附表三、四號所示本
    票所表彰之借款債權，並提出土地登記謄本為證，然本票既不能為借款之證明，
    已如前述，且最高限額抵押權之成立，亦未必表示抵押債權人對抵押債務人即有
    借款債權之存在，則該土地登記謄本亦不能執為對Ｄ○○有利認定之依據。
  (3)況Ｄ○○雖一再陳稱附表三、四、五號所示本票係王明源向其借款所簽發云云，
    惟附表編號四、五號所示之本票票號分別為「0000000」、「0000000」號，但其
    所載發票日卻分別為八十五年三月十日、八十四年十一月一日，而一般使用票據
    之習慣，概係按號碼順序簽發，則王明源既因借款而簽發該等票據，殊有於連號
    之本票卻對號碼順序在前之本票簽發日期較晚之發票日，而對號碼順序在後之本
    票卻反簽發日期較早之發票日之理？足見Ｄ○○此部分之主張，誠有可疑。
  (4)至Ｄ○○雖舉證人即代書甲○○證稱：因與王明源有借貸關係，王明源向被上訴
    人借錢，Ｄ○○怕王明源不繳利息，要求定協議書，伊只辦理設定部分，至於他
    們之間之借貸關係，伊並不清楚等語，然證人甲○○既言明僅負責辦理抵押權設
    定部分，不清楚Ｄ○○與王明源間之消費借貸關係，則其證言自亦不得執為對Ｄ
    ○○有利之認定。
  (5)又證人黃○○（即蔡文彰）雖另證述：「（法官問：何以知道王明源欠原告很多
    錢？）因王明源向原告Ｄ○○借款時，要將支票交給王明源時，大多會找我一起
    去，有時王明源也會打電話給我說原告Ｄ○○要借款給他，看我要不要過去。就
    我所知，原告Ｄ○○給付王明源借款時，都是交他個人簽發之支票，原告Ｄ○○
    給王明源支票時，王明源也會開支票給他，當作借款憑證，但是王明源開的支票
    幾乎沒有兌現過，但原告Ｄ○○開的票有兌現」、「（法官問：為何知道原告Ｄ
    ○○的票有兌現？）因王源每次向原告Ｄ○○借款，都非常急促，所以原告Ｄ○
    ○大部分都是開交票當天的日期，或是晚一、二天」、「（法官問：簽協議書時
    ，王明源欠原告Ｄ○○多少錢？）雙方在簽協議書前曾在王明源家結算過，王明
    源共欠原告Ｄ○○八百多萬」等情，然依證人黃○○之證言，Ｄ○○借款予王明
    源，均係簽發個人之支票以為支付，惟此核與Ｄ○○所提出證明借款存在之上開
    存取款憑條等證據所顯示Ｄ○○係開立存款憑條直接自其帳戶提領存款存入王明
    源之帳戶內等情，已有歧異。況就算Ｄ○○簽交支票予王明源以為借款之支付時
    ，證人黃○○大均在場親自見聞，然其後Ｄ○○所簽交之支票是否兌現，衡情應
    只有Ｄ○○與王明源雙方確實知悉，證人黃○○如何僅憑Ｄ○○所簽交之支票大
    都是即期票或是短期票即堅決斷定均已如期兌付，此實與常理有悖。再者，附表
    編號四、五號所示本票既經Ｄ○○陳明係協議書簽訂後，因王明源再向其借款所
    簽交，可見Ｄ○○與王明源簽訂協議書時，其對王明源之債權最多亦僅有七百五
    十萬元（按即附表編號一、二、三號所示本票面額合計之金額），然證人黃○○
    卻稱Ｄ○○與王明源於協議書簽訂前會算所得結果為王明源欠Ｄ○○八百多萬元
    ，顯與Ｄ○○所言多所不符，是證人黃○○之證言，其真實性令人質疑，自亦不
    得遽為憑採為Ｄ○○有利認定之依據。
  (6)綜上，Ｄ○○就其主張王明源另又積欠其借款三百七十二萬元部分，尚未能舉證
    其與王明源確有此部分消費借貸關係之存在，是其此之主張，則無可取，Ｄ○○
    就此部分不服原判決提起上訴，並無理由，應予駁回。
三、證據：除援用第一審所提證據外，補提王明源印鑑證明書、被繼承人王明源之繼
    承系統表影本各一份為證。
丙、本院依職權向臺灣臺中地方法院（下稱臺中地院）調閱八十九年度繼更字第四號
    、八十九年度抗字第四九號、八十八年度繼字第六八一號民事案卷。
    理　　由
壹、程序方面：上訴人Ｄ○○原起訴聲明求為「丁○○等二十五人應連帶給付Ｄ○○
    八百七十二萬元及自八十八年一月三十一日起至清償日止，按年息百分之五計算
    之利息」之判決，嗣於訴狀送達被上訴人即上訴人丁○○等二十五人（下稱丁○
    ○等二十五人）後，於九十三年四月十三日在原審言詞辯言論期日，當庭陳明變
    更其聲明求為「丁○○等二十五人應連帶給付Ｄ○○八百七十二萬元及自九十一
    年九月十三日起至清償日止，按年息百分之五計算之利息」之判決，核為減縮應
    受判決事項之聲明，合於民事訴訟法第二百五十五條第一項第三款之規定。又Ｄ
    ○○原起訴係以繼承及消費借貸之法律關係為其請求之依據，嗣於九十一年十一
    月十九日在原審追加主張併依票據關係請求丁○○等二十五人負連帶給付責任（
    見原審卷第七十七－七十九頁頁），雖未得丁○○等二十五人同意（見原審卷第
    七十二頁），惟按「訴狀送達後，原告不得將原訴變更或追加他訴，但請求之基
    礎事實同一者，不在此限。」，民事訴訟法第二百五十五條第一項第二款定有明
    文。經查，本件Ｄ○○所為原訴之請求及其後追加之新訴，所據以請求之基礎事
    實均為丁○○等二十五人之被繼承人王明源向其借款八百七十二萬元，並簽發如
    附表所示五紙本票（下稱系爭本票）以為清償憑證等內容，足見其前後二訴請求
    之基礎事實均為同一，揆諸前揭說明，即毋庸得丁○○等二十五人之同意，是Ｄ
    ○○所為上開追加之訴，自屬合法，合先敘明。
貳、實體方面：
一、Ｄ○○主張：王明源生前向其借款八百七十二萬元，約定八十八年一月三十日清
    償，並簽發系爭本票以為清償憑證，復再簽立協議書（下稱系爭協議書），約定
    借款金額以本票金額為準，惟系爭本票屆期經提示，竟不獲付款。嗣王明源於八
    十八年五月四日死亡，其第一順位繼承人均拋棄繼承，丁○○等二十五人為第二
    順位繼承人，依法自應繼承上開債務而負償還之義務，然經其催討，丁○○等二
    十五人均不為清償，爰併依票據關係、繼承及消費借貸之法律關係，請求丁○○
    等二十五人連帶給付八百七十二萬元，及自九十一年九月十三日起至清償日止按
    年息百分之五計算之利息。
二、丁○○等二十五人則以：系爭本票是否為其被繼承人王明源所簽發，已因王明源
    去世而無法求證確認，故其否認系爭本票上王明源簽章之真正，Ｄ○○應舉證證
    明系爭本票確為王明源所簽發。再系爭本票之到期日均為八十八年一月三十日，
    依票據法第二十二條第一項之規定，其請求權已於九十一年一月三十日因罹於時
    效而消滅，故Ｄ○○本於票據關係請求給付票款，亦有未合。又Ｄ○○雖主張以
    系爭本票及系爭協議書即可證明王明源有向其借款，然本票之簽發，並不等於有
    收受金錢之事實，是王明源縱然有簽發該等本票予Ｄ○○，Ｄ○○仍應就消費借
    貸之成立要件即借貸及交付金錢之事實，負舉證責任，至Ｄ○○提出之系爭協議
    書，並未記載王明源向Ｄ○○借貸多少金額，縱該協議書第四條約定：「甲（按
    即Ｄ○○）乙（按即王明源）雙方借貸金額依本票金額為準」，惟既未載明本票
    票號，亦不足以證明系爭本票即為該協議書所載之本票，且系爭協議書上所記載
    之借貸金額是否即為本件借貸金額，或是指他筆借貸之金額，亦有疑問，自不能
    資為王明源有向Ｄ○○借款之證據。另Ｄ○○雖復提出載明王明源曾先後設定一
    般抵押權五百萬元及最高限額抵押權三百萬元予Ｄ○○之土地登記簿謄本，作為
    本件借貸關係之證據，惟該謄本亦不能直接證明與Ｄ○○主張之借貸關係有關聯
    性，自不足為王明源有向Ｄ○○借款之證據。再王明源生前因承包納骨塔工程，
    而向Ｄ○○訂購部分五金配件，系爭本票有可能是因為買賣而交付，不能遽認係
    借款之證明。綜上，兩造間既無Ｄ○○主張之借貸關係存在，Ｄ○○之請求即無
    理由等語，資為抗辯。
三、經查，兩造對於王明源於八十八年五月四死亡，其第一順位繼承人均拋棄繼承權
    ，由丁○○等二十五人依法繼承其權利義務，及系爭本票經Ｄ○○提示後未獲付
    款之事實不予爭執，並有戶籍謄本、繼承系統表，及本院依職權調閱之臺中地院
    八十九年度繼更字第四號、八十九年度抗字第四九號、八十八年度繼字第六八一
    號民事案卷可憑，堪信為真。至Ｄ○○主張丁○○等二十五人之被繼承人王明源
    生前向其借款八百七十二萬元，並簽發系爭本票，系爭本票既未獲提示，丁○○
    等二十五人自應負清償責任等情，則為丁○○等二十五人否認，並以前詞抗辯。
    是本件之爭點在於：(1)系爭本票是否為王明源所簽發？(2)系爭本票票款請求權已
    否罹於三年時效期間而消滅？(3)王明源有無向Ｄ○○借款八百七十二萬元，Ｄ○
    ○依繼承、借貸關係請求丁○○等二十五人連帶給付八百七十二萬元本息是否有
    理由﹖經查：
(一)、系爭本票是否為王明源所簽發﹖
　　經查，Ｄ○○主張系爭本票是王明源所簽發一節，業據其提出本票影本在卷為證
　　。丁○○等二十五人雖以王明源已經過世，無法求證確認系爭本票是否為其所簽
　　發，而據以否認該等本票之真正。惟按票據上之簽名，得以蓋章代之，為票據法
　　第六條所明定，故票據上之發票人印章若為真正，則不論票據上之簽名是否為發
　　票人本人所親簽，均不足影響票據之效力。查系爭本票發票人欄下「王明源」名
　　義之簽名，是否係王明源親簽一節，兩造固各執一詞，且因王明源已去世，難再
　　取其筆跡以鑑定虛實。惟系爭本票發票人項下除有「王明源」字樣之簽名外，並
　　均蓋有「王明源」之印文，該印文與王明源於八十四年四月十日向南投縣埔里鎮
　　戶政事務所申請印鑑變更登記，並於同日及其後之八十四年十月五日申請印鑑證
　　明上所附印鑑證明相符等情，有前開戶政事務所九十二年三月十一日埔戶字第○
　　九二○○○○七三七號函及該函檢附之五十五年一月二十七日登記之印鑑條、印
　　鑑變更登記申請書、印鑑證明申請書在原審卷可稽（見原審卷第二一七－二二０
　　頁），自足證明系爭本票上所蓋用之王明源印章為真正，丁○○等二十五人抗辯
　　系爭本票並非真正云云，自無可採，系爭本票上王明源之印文既為真正，王明源
　　自應依法負票據責任。
(二)、系爭本票，其票款請求權已否罹於時效而消滅？
    按「票據上之權利，對本票發票人，自到期日起算，三年間不行使，因時效而消
    滅。」，票據法第二十二條第一項定有明文。復按「時效因請求而中斷，若於請
    求後六個月內不起訴，視為不中斷」，民法第一百三十條亦有明定。上開條文所
    謂「起訴」，對於已取得執行名義之債務，係指依同法第一百二十九條第二項第
    五款規定與起訴有同一效力之開始強制執行或聲請強制執行而言。而同條第一項
    第一款所稱之「請求」，則須債權人對債務人表示請求履行債務之意思為已足。
    又本票執票人聲請法院裁定對發票人之財產強制執行，係屬非訟事件，法院僅就
    本票形式上之要件是否具備予以審查，而依非訟事件程序，審查強制執行是否應
    予許可，並無確定實體上法律關係存否之效力（最高法院五十六年臺抗字第七一
    四號及五十七年臺抗字第七六號判例參照）。揆諸上開說明，向法院聲請裁定准
    予本票強制執行之行為並非上開條文規定之起訴，僅能認係行使請求權之意思通
    知。經查，系爭本票之到期日均為八十八年一月三十日，則依上開規定，Ｄ○○
    就系爭本票票款請求權自應於九十一年一月三十日罹於時效期間而消滅。其間Ｄ
    ○○雖曾於八十八年六月七日執系爭本票，並以王明源為相對人，向臺中地院聲
    請裁定准予本票強制執行，雖經臺中地院於同年月十一日裁定准予強制執行在案
    然王明源在Ｄ○○聲請開本票裁定前業已死亡，有本院依職權調閱之臺中地院八
　　十八年度票字第九一五一號本票裁定案卷可稽，自不符前開法條規定之請求、時
　　效中斷效果或效力及王明源之繼承人丁○○等二十五人之效果，系爭本票之票款
　　請求權消滅時效末日仍為九十一年一月三十日，是Ｄ○○遲至九十一年十一月十
　　九日始追加起訴依票據關係請求丁○○等二十五人連帶給付系爭票款，顯已逾越
　　三年之時效期間。至Ｄ○○主張上開三年時效應自丁○○等人向臺中地院聲明拋
　　棄繼承事件（八十八年度繼字第六八一號、八十九年度繼更字第四號、本院八十
　　九年度家抗字第四九號、九十年度家抗字第八七號拋棄繼承事件）確定日即九十
　　一年一月十四日起算，是Ｄ○○依票據關係請求並未逾三年時效期間等語。惟查
　　，丁○○等二十二人聲明拋棄繼承案件（未經法院裁定准予核備），固於九十一
　　年一月十四日經本院駁回抗告而確定，有本院調閱之上開拋棄繼承事件案件可稽
　　，然王明源之繼承人拋棄繼承與否，並不影響Ｄ○○請求權之行使，Ｄ○○未於
　　三年時效期間依票據關係請求，難認係王明源繼承人為何人未定之故，是Ｄ○○
　　上開主張應無可採。本件請求權既已因罹於時效而消滅，並經丁○○等二十五人
　　持以抗辯，Ｄ○○此部分請求，自屬無據，惟因本件聲明僅為單一，故此部分並
　　不影響Ｄ○○依借貸關係之請求（詳後述）及本件判決結果，併予明。
(三)、王明源有無向Ｄ○○借款八百七十二萬元，Ｄ○○依繼承、借貸關係向丁○○等
    二十五人請求連帶給付該款項是否有理由？經查：
  (1)Ｄ○○主張丁○○等二十五人之被繼承人王明源向其借款合計八百七十二萬元之
    事實，業據其提出系爭本票、系爭協議書、面額三十萬元之支票、存款憑條、取
    款憑條等件影本及土地登記謄本附在原審卷為證，惟丁○○等二十五人否認王明
    源有向Ｄ○○借款情事，並以前詞為辯。經查，系爭本票係真正一節，已如前述
    ，丁○○等二十五人抗辯本票非真正，自無可採。再查，系爭協議書上係Ｄ○○
    、王明源二人於八十四年十月六日親自簽訂一節，業據擬寫該協議書之代書甲○
    ○在原審證稱：「（協議書）確實是王明源親簽，印章也是他自己蓋的。」等語
    （見原審卷第七十四頁），在本院證稱：「協議書是在我事務所寫的，兩造（指
    Ｄ○○、王明源）親自到我事務所簽名蓋章的。．．」等語（見本院卷第一二六
    頁）。證人黃○○（原名蔡文彰）在原審證稱：「（〔提示卷附八十四年十月六
    日簽訂之協議書〕簽協議書時你在場﹖）當時我在場，因為Ｄ○○找我一起去，
    而且我也認識王明源，我與他是朋友關係。當時在場者還有代書甲○○。」、「
    （為何會簽該份協議書﹖）因為王明源向原告Ｄ○○借很多錢，怕到時無法還錢
    ，所以約定王明源如未果未還款，即將南投的土地過戶給他，這是王明源主動提
    出，因為雙方都是朋友，所以王明源在簽協議書時還要帶印鑑證明到現場。」等
    語（見原審卷第九十七頁），在本院證稱：「（寫協議書時有誰在場﹖）王明源
    、Ｄ○○、尤碧玊、我四人在場，．．」等語（見本院卷第一二九頁），另系爭
    協議書上王明源之印文與前開南投戶政事務所檢送之印鑑變更登記申請書上所蓋
    之新印鑑印文、印鑑證明申請書（見原審卷第二一八、二一九、二二０頁）、前
    開五百萬元抵押權及三百萬元最高院額抵押權設定契約書上之印文相符（見原審
    卷第三四八、三四九、三五一、三五二頁），亦有上開南投戶政事務所函、土地
    抵押權設定契約書影本等件在原審卷可稽，系爭協議書係王明源所簽訂，自屬真
    正。至證人甲○○另證稱其對王明源與Ｄ○○二人間之債務情形不清楚等語，並
    不影響其上開證詞，而證人黃○○證詞中有關借貸金額、經過、簽發票據種類等
    細節雖非全無瑕疵，然應係本件借貸時間迄今已近十年，且本件借貸係非關證人
    本人之事，自難強證人為絲亳無誤之記憶及證述，是其該部分之證詞亦不影響前
    開證詞內容之效力，併予明。再原審送請國防部憲兵司令部刑事鑑識中心鑑識
    協議書上王明源筆跡是否真正結果，雖因送鑑可供比對之「王明源」平日簽名字
    跡不足，致無法比對，有該中心九十三年二月二十七日（９３）宇鑑字第○二一
    一○號鑑驗通知書附卷可憑，然系爭協議書既為王明源所簽訂，自難因比對資料
    不足而遽為不利於Ｄ○○之認定是丁○○等二十五人抗辯系爭協議書非真，即無
    足採。另丁○○等二十五人在原審雖另辯稱前開南投戶政事務所檢送之印鑑證明
    書並非王明源本人親自申請，不能採為證據等語，惟並未據其舉證以實其說，亦
    難採憑。
  (2)再按解釋契約，固須探求當事人立約時之真意，不能拘泥於契約之文字，但契約
    文字業已表示當事人真意，無須別事探求者，即不得反捨契約文字而更為曲解（
    最高法院十七年上字第一一一八號判例、九十二年度台上字第二四八六號判決參
    照）。經查，系爭協議書第四條已明定：「四、甲（指Ｄ○○）、乙（指王明源
    ）雙方借貸金額依本票金額為準。」等語，有系爭協議書一份在原審卷可稽（見
    原審卷第六十五頁），其契約文字並無模糊不明之處，自無捨契約文字另予探求
    其真意之必要。況參以王明源係於八十四年年六月六日以其所有坐落南投縣埔鎮
    ○○○段六九四－二、六九四－一０、六九四－一一、六九四－一二地號土地四
    筆為Ｄ○○設定本金五百萬元之抵押權，於同年十月六日簽訂系爭協議書後，再
    於同年十月十百日以上開四筆土地為Ｄ○○設定三百萬元之最高限額抵押權，有
    抵押權設定契約書等文件在原審卷為證。而系爭本票簽發日期分別為八十四年十
    月一日（票號0000000〔面額二百萬元〕、0000000〔面額三百萬元〕、0000000
    號〔面額二百五十萬元〕）、八十四年十一月一日（票號0000000〔面額五十萬
    元〕）、八十五年三月十日（票號0000000〔面額七十二萬元〕），其中八十四
    年十月一日簽發之0000000、0000000號二張本票合計金額為五百萬元，核與前開
    五百萬元之抵押權金額相符，其中八十四年十月一日簽發之0000000號本票金額
    為二百五十萬元，如再加計0000000號本票五十萬元則為三百萬元，亦符合前開
    三百萬元抵押權之金額，參以前開五百萬元本票簽發時間（84.10.1）均先於設
    定五百萬元抵押權之時間（84.6.6），而上開合計為三百萬元本票二張之簽發時
    間（84.10.2，84.11.1）一在設定三百萬元抵押權（84.10.11）之前、一在其後
    ，及五百萬元抵押權非最高限額抵押權、三百萬元則為最高限額抵押權一節，堪
    信係因在簽定系爭訂協議書時，該五百萬元之借貸金額已可確定，而三百萬元或
    其後之借貨金額則尚未確定之故。再參以證人甲○○在本院證稱：「（當天寫協
    議書時有無確定哪幾張本票﹖）他們的意思是說以將來借款開的本票為準。因為
    是最高限額抵所以沒有明確數字。」等語（見本院卷第一二七頁），證人黃○○
    在本院證稱：「（協議書第四條甲乙雙方借貸金額為何寫以本票金額為準﹖）因
    為怕可能超出設定的金額，所以才寫以本票金額為準。．．．」等語（見本院卷
    第一二八頁），及系爭本票除前開0000000號發票日期（84.11.1）在簽定系爭協
    議書之後外，尚有票號為0000000號本票之發票日（85.3.10）亦在簽訂系爭協議
    書之後等情，堪信Ｄ○○與王明源在系爭協議書上約定借貸金額以本票之金額為
　　準，且未特定係指何張本票等語，係因當時無法完全明確確定借貸本票數目及金
　　額之故，否則以系爭協議書係王明源、Ｄ○○同往代書處擬寫，足認其慎重性，
　　如已確定，大可在系爭協議書上載明特定本票之票號及金額，而無須為概括性之
　　約定，是證人甲○○、黃○○在本院證稱系爭協議書第四條約定包含將來簽發之
　　本票等語，自屬可採。丁○○等二十五人辯稱系爭協議書上並未明確記載該協議
　　書第四條所指本票係何張本票，不足以證明即為系爭本票五張，自無可採。是本
　　件Ｄ○○主張系爭本票票款合計金額即為王明源向其借貸之金額，自屬可採。
  (3)丁○○等二十五人雖抗辯Ｄ○○未舉證證明有交付借貸款，不足以證明其與王明
    源間有借貸關係等語。惟按「稱消費借貸者，謂當事人一方移轉金錢或其他代替
    物之所有權於他方，而約定他方以種類、品質、數量相同之物返還之契約」，民
    法第四百七十四條有第一項定有明文。本件Ｄ○○主張其與王明源間有借貸關係
    存在，業據其提出系爭本票為證，雖本票為無因證券，其交付原因有多端，難僅
    因持有本票即認定係借款，然Ｄ○○既再提出系爭協議書證明其與王明源確已約
    定雙方間之借貸金額以本票金額為準，自已足以進一步證明其二人間有借貸關係
    及本票金額即借貸金額之事實，本件Ｄ○○既已盡舉證責任，丁○○等二十五人
    再以前詞抗辯，且未能舉反證以實其說，其抗辯即無可採。
  (4)再丁○○等二十五人另抗辯「0000000號」、「0000000號」本票發票日分別為八
    十五年三月十日、八十四年十一月一日，不符合一般人使用票據係依號碼順序簽
    發之習慣，Ｄ○○既主張王明源係因借款而簽發本票，焉有票號在前之本票其發
    票日在後之理，足認Ｄ○○之主張誠有可疑等語。惟查，發票日期之先後通常固
    與票號先後相符，然因發票原因多端，票載發票日與實際發票日不符之情形亦非
    少見，是發票日期之先後與票據號碼之先後並非必然相符，丁○○等二十五人上
    開抗辯顯為臆測之詞，既未舉證以實其說，自無可取。
  (5)末丁○○等二十五人再以王明源生前承包納骨塔工程，其中部分納骨櫃之五金配
    件係向Ｄ○○訂購，故其交付系爭本票亦有可能是基於買賣關係，並非必然是借
    貸等語。惟查，丁○○等二十五人上開抗辯業經Ｄ○○否認，丁○○等二十五人
    復未舉證以實其說，此部分抗辯同無足採。
四、按借用人應於約定期限內，返還與借用物種類、品質、數量相同之物，民法第四
    百七十八條前段定有明文。本件王明源積欠Ｄ○○借款債務八百七十二萬元，其
    已於八十八年五月四日死亡，並因第一順序繼承人均拋棄繼承權，而依法由丁○
    ○等二十五人為其繼承人，已如前述，是丁○○等二十五人依法即應繼承被繼承
    人王明源財產上之一切權利義務（詳民法第一千一百三十八條、第一千一百四十
    八條規定），就本件借款債務負連帶清償責任。再按遲延之債務，以支付金錢為
    標的者，債權人得請求依法定利率計算之遲延利息；又給付無確定期限者，債務
    人於債權人得請求給付時，經其催告而未為給付，自受催告時起，負遲延責任，
    民法第二百三十三條第一項前段及第二百二十九條第二項分別定有明文，而所謂
    催告，乃為請求給付之意思通知，得以言詞或書面為之，故為發生遲延催告之事
    實，須為債務人所已知或可得知。經查，Ｄ○○提起本件訴訟，縱起訴狀繕本並
    未全部送達丁○○等二十五人，然在原審九十一年九月十二日言詞辯論期日中，
    兩造既已各自委任訴訟代理人到場參與辯論，並經Ｄ○○訴訟代理人陳明其訴請
    丁○○等二十五人應負連帶給付責任之原因事實，請求判決丁○○等二十五人給
    付前開借款本息，且經丁○○等二十五人之訴訟代理人當場答辯請求駁回Ｄ○○
    之請求等情，有原審言詞辯論筆錄在卷可稽，揆諸前揭規定及說明，自斯時起已
    發生催告之效力，丁○○等二十五人依法即應負遲延責任。從而，Ｄ○○本於繼
    承及消費借貸之法律關係，請求丁○○等二十五人連帶給付八百七十二萬元及自
    九十一年九月十三日起至清償日止，按年息百分之五計算之利息，為有理由，應
    予准許。原審就其中五百萬元部分，為Ｄ○○勝訴判決，並依兩造聲請，為准免
    假執行之聲請，核無不合，丁○○等二十五人上訴指摘該部分不當，求予廢棄改
    判，駁回Ｄ○○之訴，為無理由，應予駁回。至原審其中就三百萬元部分，為Ｄ
    ○○敗訴判決，則有未合，Ｄ○○上訴指摘原判決此部分不當，求予廢棄改判，
    為有理由，應由本院予以廢棄，改判如主文第二項所示，並依兩造聲請，分別酌
    定相當擔保金額，為准免假執行之宣告。
五、本件事證已臻明確，兩造其餘主張及舉證，對判決結果不生影響，爰不逐一論述
    。
據上論結，本件Ｄ○○之上訴為有理由，丁○○等二十五人之上訴為無理由，應依民
事訴訟法第四百五十條、第四百四十九條第一項、第七十八條、第八十五條第二項、
第三百九十條第二項、第三百九十二條第二項，判決如主文。
中　　　華　　　民　　　國　　九十四　　年　　　三　　　月　　二十二　　日
~B1民事第七庭審判長法　官　邱森樟
~B2　　　　　　　　法　官　盧江陽
~B3　　　　　　　　法　官　陳賢慧
右為正本係照原本作成。
如對本判決上訴，須於收受判決送達後二十日內向本院提出上訴書狀，其未表明上訴
理由者，應於提出上訴後二十日內向本院提出上訴理由書(須按他造人數附具繕本)。
上訴時應提出委任律師為訴訟代理人之委任狀。具有民事訴訟法第四百六十六條之一
第一項但書或第二項之情形為訴訟代理人者，另應附具律師及格證書及釋明委任人與
受任人有該條項所定關係之釋明文書影本。
~B 　 　　　　　　書記官　瑞芳
中　　　華　　　民　　　國　　九十四　　年　　　三　　　月　　二十二　　日
　　　　　　　　　　　　　　　　　　　　　　　　　　　　　　　　　　　　Ｙ
~FO
附表：
編號  發      票      日   到      期      日    票    號    金額（新台幣）
一    八十四年十月一日     八十八年一月三十日    0000000      二百萬元
二       同     右             同     右         0000000      三百萬元
三       同     右             同     右         0000000      二百五十萬元
四    八十五年三月十日         同     右         0000000      七十二萬元
五    八十四年十一月一日       同     右         0000000      五十萬元
